最高法院刑事判決　　　　　　九十四年度台上字第五七四四號
　　上　訴　人　乙○○
　　　　　　　　　　　　巷11.
　　　　　　　　甲○○
　　　　　　　　　　　　235.
　　　　　　　　　　　　樓
　　上 列一 人
　　選任辯護人　張績寶律師
上列上訴人等因違反水土保持法案件，不服台灣高等法院台中分
院中華民國九十四年六月二十二日第二審更審判決（九十三年度
重上更(二)字第二三四號，起訴案號：台灣彰化地方法院檢察署八
十七年度偵字第五０一七號），提起上訴，本院判決如下：
    主  文
原判決撤銷，發回台灣高等法院台中分院。
    理  由
本件原判決認定：上訴人甲○○與其弟媳林秀綢於民國七十八年
間，合資購得彰化縣花壇鄉○○○段灣仔口小段九四之七七、九
四之九地號山坡地，均以林秀綢名義登記為所有權人。八十二年
間，甲○○價購林秀綢前開山坡地之持分，惟因當時無自耕農身
分，依法不得登記為所有權人，故仍登記為林秀綢所有。嗣於八
十三年七月七日，甲○○將前開山坡地持分轉賣一半予上訴人乙
○○（買賣契約書所載之買受人為陳文彰、蘇彩雲，真正買受人
乙○○列名為見證人），惟因乙○○當時亦無自耕農身分，致仍
登記為林秀綢所有。詎甲○○與乙○○竟共同基於單一犯意聯絡
，未先擬具水土保持計畫，送請主管機關彰化縣政府核可，自八
十三年八月二十二日起至八十五年五月二十四日止，推由乙○○
出面僱請亦具有共同犯意聯絡之施宏泉（業經第一審法院判處有
期徒刑一年，緩刑三年確定）駕駛挖土機及已成年之不詳姓名人
士駕駛砂石車，接續擅自採取上開山坡地上之土石【伊等於水土
保持法公布施行後，上開土地亦經台灣省政府八十五年三月六日
（八五）府農水字一二三一四號公告，經報奉行政院核定沿用為
水土保持法所稱之山坡地後，仍接續違法開採】，其違法擅自開
採之面積計如原判決附圖Ａ所示０．六００四公頃、Ｂ所示０．
八六七五公頃，造成前揭山坡地狀現峭壁、狹谷等異常景像，因
而草木不著，石礫散露，使水土流失，而流失之砂土掩蓋附近產
業道路，致生公共危險。經彰化縣政府人員會同彰化縣警察局人
員先後於八十五年五月二十日、二十二日、二十四日，三次巡勘
查獲發現等情。因而撤銷第一審關於上訴人甲○○、乙○○（下
稱上訴人等二人）科刑部分之判決，改判均論上訴人等二人以共
同違反山坡地開發使用，應先擬具水土保持計畫，送請主管機關
核定，未先擬具水土保持計畫而擅自經營使用山坡地，致生水土
流失罪，各判處有期徒刑壹年貳月，固非無見。
惟查：（一）科刑之判決書，須將認定之犯罪事實及其他與論罪
科刑有關之事項，明白認定，詳細記載於事實，並於理由內說明
其所憑之證據，使事實與理由兩相一致，方為合法。原判決理由
說明：查水土保持法於八十三年五月二十七日訂定公布，其第三
十三條第三項規定，違反第十二條規定，未先擬具水土保持計畫
，開發經營使用山坡地，致生水土流失者，處六月以上五年以下
有期徒刑，得併科新台幣（下同）六十萬元以下罰金。於八十三
年十月二十一日本條構成要件部分修正，但法定刑未修正變更。
且本件不當經營使用山坡地之行為橫跨水土保持法新舊法時期，
自應適用裁判時之現行法等語（見原判決第八頁理由三第五至十
二行）。如果無訛，係認上訴人等二人違反水土保持法第十二條
規定，而適用裁判時之同法第三十三條第三項之規定處斷。然依
水土保持法第十二條第一項規定：同法第八條第一項第三款至第
四款之開發、經營或使用行為，……其「水土保持義務人」應先
擬具水土保持計畫，送請主管機關核定；同法第三十三條第一項
第二款規定：「違反第十二條至第十四條規定之一，未先擬具水
土保持計畫或未依核定計畫實施水土保持之處理與維護者，……
」；同條第三項規定：「第一項第二款情形，致生水土流失或毀
損水土保持之處理與維護設施者，處六月以上五年以下有期徒刑
，得併科六十萬元以下罰金」。第三十三條第三項雖未明定該罪
處罰之對象為「水土保持義務人」，然綜合上開各規定，應認其
處罰對象為「水土保持義務人」。本件原判決論處上訴人等二人
「未先擬具水土保持計畫而擅自經營使用山坡地，致生水土流失
罪」，然上訴人等二人是否為系爭山坡地之「水土保持義務人」
，原判決於事實未明白記載，於理由內亦未有所說明，致事實尚
欠明確，本院無從為適用法律當否之判斷，自屬違誤。（二）審
理事實之法院，於當事人主導證據調查完畢後，本乎發現實質真
實之本旨，對於案內一切與罪名之成否、論罪科刑有關之證據，
在客觀上認有調查必要者，均應詳為調查，如有應行調查之證據
未依法調查，率予判決，其判決當然為違背法令。原判決事實認
定：上訴人等二人之犯罪時間，自八十三年八月二十二日起至八
十五年五月二十四日止（見原判決第二頁第六至十七行）。然證
人江世賢（彰化縣政府水土保持課人員）於檢察官偵訊時證述：
「問：何時開始施工的？答：八十三年八月二十二日。」、「問
：受理是八十三年，為何現在才送來？答：之前有移送一次，但
遭不起訴處分。」（見八十五年度偵字第五三二五號卷第二十二
頁正、反面）。如果不虛，似認上訴人等二人曾於八十三年八月
二十二日被查獲後，即被移送偵辦，嗣經檢察官不起訴處分確定
。則上訴人等二人所涉本件犯行係自何時起至八十五年五月二十
四日止？並非全無疑義。因與判斷上訴人等二人犯罪之始點至有
關連，自有調查釐清之必要，原審並未詳為調查、細心勾稽，致
事實真相如何，並未明瞭，自有應於審判期日調查之證據而未予
調查之違背法令。（三）檢察官起訴指上訴人等二人共同涉犯水
土保持法第三十二條第一項、山坡地保育利用條例第三十五條第
三項之等罪嫌，原審審理結果，認上訴人等二人均犯水土保持法
第三十三條第三項之罪（見原判決第九頁第三、四行）。既已變
更檢察官之起訴法條，但未引用刑事訴訟法第三百條為其依據，
即有判決不適用法則之違法。以上或為上訴意旨所指摘，或為本
院得依職權調查之事項，應認原判決仍有撤銷發回之原因。至原
判決不另為無罪諭知部分，與前開發回部分有裁判上一罪關係，
依審判不可分之原則，應併予發回，附此敘明。
據上論結，應依刑事訴訟法第三百九十七條、第四百零一條，判
決如主文。
中　　華　　民　　國　九十四　年　　十　　月　 十四 　日
                      最高法院刑事第七庭
                          審判長法官  林　增　福
                                法官  邵　燕　玲
                                法官  張　清　埤
                                法官  陳　世　雄
                                法官  陳　朱　貴
      本件正本證明與原本無異
                                      書  記  官
中　　華　　民　　國　九十四　年　　十　　月 　二十 　日
                                                      Ｅ
